【裁判字號】    90,訴,1314
【裁判日期】    901029
【裁判案由】    公司法等
【裁判全文】
臺灣板橋地方法院刑事判決                          九十年度訴字第一三一四號
    公  訴  人  臺灣板橋地方法院檢察署檢察官
    被      告  乙○○
右列被告因違反公司法等案件，經檢察官聲請簡易判決處刑（九十年度偵字第四五三
０號），經本院板橋簡易庭認不宜逕以簡易判決處刑，移送本院改依通常程序審理，
本院判決如左：
    主  文
乙○○共同公司負責人，公司應收之股款，股東並未實際繳納，而以申請文件表明收
足，處拘役伍拾日，如易科罰金，以佰元折算壹日。
    事  實
一、乙○○係設於臺北縣新莊市○○路○段二十四號昌訊實業有限公司（簡稱昌訊公
    司）之負責人，於民國八十八年十一月間申請昌訊公司之設立登記時，明知就公
    司申請設立登記，對股東應收之股款，應由股東確實繳納，不得僅以申請文件表
    明收足，竟仍與某真實姓名年籍不詳之成年人共同基於犯意聯絡，由該人提供借
    款新臺幣（下同）一百萬元，於八十八年十一月六日存入昌訊公司籌備處設於中
    國農民銀行新莊分行之活期存款帳戶（帳號：00000000000號）內，
    並作成不實之昌訊公司股東繳納股款明細表，再檢同上開帳戶存摺及不實之股東
    繳納股款明細表等申請文件表明收足，於同日委請不知情之甲○○會計師查核後
    ，持以向經濟部中部辦公室申請辦理公司設立登記，並於同年十一月八日將該存
    款提領轉存入其他籌備公司之帳戶，昌訊公司則經經濟部中部辦公室於八十八年
    十二月二日八八經中辦字第０八八九九六二六五號函准設立登記。嗣於八十九年
    三月間，因財政部對中國農民銀行新莊分行辦理金融業務檢查時，發現包含昌訊
    公司在內有多戶公司籌備處帳戶內之資金往來異常，且均係同一鉅資循環提供作
    為頭寸以充各該公司籌備處驗資之用，而為經濟部函請財政部檢送相關檢查資料
    稽核後，始查悉上情。
二、案經經濟部函送臺灣板橋地方法院檢察署檢察官向本院板橋簡易庭聲請簡易判決
    處刑，經本院板橋簡易庭認不宜逕以簡易判決處刑，而簽准移送本院適用通常程
    序審判之。
    理  由
一、右揭事實，業據證人即昌訊公司股東丙○○、丁○○分別於偵查中及本院審理時
    證述明確，且為被告乙○○於偵查中所不爭執，復據證人即會計師甲○○到庭結
    證在卷，並有中國農民銀行新莊分行有關公司籌備處開戶之存提款明細表、公司
    設立登記事項卡、董事股東名單、查核報告書、股東繳納股款明細表、中國農民
    銀行新莊分行活期存款存摺各一份附卷可稽。事證明確，被告之犯行應堪認定。
二、被告乙○○為昌訊公司之負責人，明知就公司申請設立登記，對股東應收之股款
    ，應由股東確實繳納，不得僅以申請文件表明收足，竟仍虛列作成股東繳納股款
    明細表等申請文件表明收足，並委請不知情之會計師辦理查核後申請辦理公司設
    立登記，核其所為，係犯公司法第九條第三項之公司應收股款，股東並未實際繳
    納，而以申請文件表明收足罪。被告與上開真實姓名年籍不詳之成年人間，具有
    犯意聯絡與行為分擔，雖該人並非昌訊公司之負責人，惟其既與具有該等特定身
    分關係之被告共同實施犯罪，依刑法第三十一條第一項之規定，仍應以共犯論，
    而均為共同正犯。爰審酌被告之品行、智識程度、生活狀況，其係公司負責人，
    竟故意以不實資本證明文件申請設立公司，非但違背公司法維護公司財務健全之
    立法本旨，亦增加交易相對人之潛在交易風險，其犯罪之動機、目的、手段、犯
    罪後之態度等一切情狀，量處如主文所示之刑，並諭知易科罰金之折算標準，以
    資懲儆。
三、被告行為（犯罪）後，刑法第四十一條業於九十年一月十日修正公布施行，於同
    年一月十二日生效，該法第四十一條第一項前段將得易科罰金之範圍由「犯最重
    本刑為三年以下有期徒刑以下之刑之罪」修正擴大為「犯最重本刑為五年以下有
    期徒刑以下之刑之罪」，更有利於被告，應依刑法第二條第一項前段之規定，適
    用裁判時之法律即刑法第四十一條第一項前段。
四、被告乙○○經合法傳喚，無正當理由不到庭，本院認本件係應科拘役之案件，爰
    不待其陳述逕行判決。
五、公訴意旨另以：被告乙○○與上開真實姓名年籍不詳之成年人將上開不實之存摺
    及股東繳納股款明細表交付不知情之甲○○會計師，持以向經濟部中部辦公室申
    請昌訊公司設立登記，使該管承辦人員將不實事項登記於職務上所掌之公司登記
    事項卡上，並核准為昌訊公司設立登記，因認被告亦涉有刑法第二百十四之使公
    務員登載不實事項於公文書罪嫌云云。惟按刑法第二百十四條之使公務員登載不
    實事項於公文書罪，須一經他人之聲明或申報，公務員即有登載之義務，並依其
    所為之聲明或申報予以登載，而屬不實事項者，始足構成，若其所為之聲明或申
    報，公務員尚須為實質之審查，以判斷其真實與否，始得為一定之記載者，即非
    本罪所稱之使公務員登載不實。又公司法第三百八十八條規定「主管機關對於公
    司登記之申請，認為有違反法令或不合法定程式者，應令其改正，非俟改正合法
    後，不予登記。」第四百十二條第一項規定「有限公司應於章程訂立後十五日內
    ，將左列事項，向主管機關申請為設立之登記：一、第一百零一條所列各款事項
    。二、繳足股款之證件。三、以現金以外之財產抵繳股款者，其姓名及其財產之
    種類、數量、價格或估價之標準。」同條第二項規定「主管機關對於前項之申請
    ，應派員檢查，並得通知公司限期申復。」並經主管機關經濟部發布「公司行號
    申請登記資本額查核辦法」在案，是依上開規定觀之，向主管機關申請為有限公
    司之設立登記，其於申請設立登記時，公司應收之股款是否確已繳足，主管機關
    應派員檢查，並通知公司限期申復，亦即須為實質之審查，以判斷其真實與否，
    而非僅依其申請或聲明即為一定登載之形式審查，故有限公司負責人明知申請設
    立登記時，公司應收之股款並未繳足，仍以申請文件表明收足，而使公務員將此
    不實事項予以登載者，應無適用刑法第二百十四條論罪之餘地，最高法院八十九
    年臺非字第四六號著有判決可資參照。查本件被告雖係製作不實之申請文件，向
    經濟部中部辦公室申請公司設立登記，惟該管承辦公務員既仍須依法為實質審查
    及判斷真偽，而非一經被告申報即有登載不實事項之義務，揆諸上開說明，自難
    認被告此部分所為亦涉有使公務員登載不實事項於公文書罪嫌，此外，復查無其
    他積極證據足資證明被告成立此部分罪責，惟公訴意旨既認此部分與前揭起訴論
    罪部分具有牽連犯之裁判上一罪關係，爰不另為無罪之諭知。至被告於昌訊公司
    籌備期間所製作不實之股東繳納股款明細表雖屬不實文書，惟僅係被告為申請昌
    訊公司設立登記而偶一從事製作辦理，並非其本於社會上之地位所反覆繼續經營
    之事務而為，自不得謂為業務，故亦無成立刑法第二百十五條之業務上登載不實
    罪之餘地，併予明。
據上論斷，應依刑事訴訟法第四百五十二條、第二百九十九條第一項前段、第三百零
六條，公司法第九條第三項、刑法第十一條前段、第二十八條、第三十一條第一項、
第二條第一項前段、第四十一條第一項前段，罰金罰鍰提高標準條例第二條，判決如
主文。
本案經檢察官李吉祥到庭執行職務
中      華      民      國      九十        年    十      月   二十九   日
                                      台灣板橋地方法院刑事第一庭
                                          法  官  楊  千  儀
右正本證明與原本無異。
如不服本判決應於送達後十日內向本院提出上訴狀。
                                          書記官  吳  河  東
中      華      民      國      九十        年    十一    月     七     日
附錄本案論罪科刑法條全文：
公司法第九條
公司設立登記後，如發現其設立登記或其他登記事項，有違法情事時，公司負責人各
處一年以下有期徒刑、拘役或科或併科新臺幣六萬元以下罰金。
公司負責人對於前項登記事實，為虛偽之記載者，依刑法或特別刑法有關規定處罰。
公司應收之股款，股東並未實際繳納，而以申請文件表明收足，或股東雖已繳納而於
登記後將股款發還股東，或任由股東收回者，公司負責人各處五年以下有期徒刑、拘
役或科或併科新臺幣六萬元以下罰金。
前三項裁判確定後，由法院檢察處通知中央主管機關撤銷其登記。


司法院資訊處製作；財團法人民間司法改革基金會備份。
